【裁判字號】    95,台上,296
【裁判日期】    950223
【裁判案由】    返還價金
【裁判全文】
最高法院民事判決              九十五年度台上字第二九六號
    上  訴  人  甲○○○
                丙 ○ ○
                己 ○ ○
                丁 ○ ○
                戊 ○ ○
                乙 ○ ○
    共      同
    訴訟代理人  羅 子 武律師
    被 上訴 人  辛 ○ ○
                寅 ○ ○
                壬 ○ ○
                庚 ○ ○
                子 ○ ○
                癸 ○ ○
                丑 ○ ○
    共      同
    訴訟代理人  賴 盛 星律師
上列當事人間請求返還價金事件，上訴人對於中華民國九十三年
八月二十六日台灣高等法院第二審判決（九十三年度上字第九一
號），提起上訴，本院判決如下：
    主  文
上訴駁回。
第三審訴訟費用由上訴人連帶負擔。
    理  由
本件上訴人主張：伊之被繼承人莊朝彥，於民國七十六年十一月
間，與被上訴人之被繼承人陳清和及第一審共同被告陳慶輝之被
繼承人陳文材，暨訴外人陳秋桂、陳寶珠、陳財德、陳財旺等人
，就其等共有坐落台北市○○區○○段二小段五七、六○及六○
之一地號土地（下稱系爭土地）簽訂不動產買賣契約書（下稱系
爭買賣契約書），莊朝彥並於同年十一月二十四日給付買賣價金
新台幣（下同）五百八十五萬元，同年月二十八日莊朝彥因空難
死亡。八十八年六月一日上訴人甲○○○代理其他上訴人，與陳
文材及陳清和之代理人即被上訴人子○○達成協議，由陳文材、
陳清和將其等分別收受之買賣價金各二百二十五萬元返還予伊，
惟迄未給付。嗣陳清和於八十九年十月十七日死亡，被上訴人自
應負返還之責。又縱認被上訴人子○○無權代理陳清和為和解行
為，然被上訴人子○○多次與上訴人甲○○○為商議時，為陳清
和所知悉，陳清和未為反對之意思表示，亦應負表見代理之責等
情。爰依和解契約、債務承擔及繼承之法律關係，先位聲明：求
為命被上訴人連帶給付伊二百二十五萬元，及自八十八年六月二
日起至清償日止，加計法定遲延利息之判決。又如認被上訴人子
○○無權代理陳清和為前開和解行為，則依無權代理、債務承擔
及和解契約之法律關係，被上訴人子○○亦應自行負擔和解契約
之給付義務等情。依和解契約、債務承擔及無權代理之法律關係
，備位聲明：求為命被上訴人子○○給付伊二百二十五萬元，及
自八十八年六月二日起至清償日止，加計法定遲延利息之判決。
被上訴人則以：倘兩造間已於八十八年六月一日達成和解，即伊
之被繼承人陳清和同意退還二百二十五萬元，則上訴人僅得依和
解請求伊給付二百二十五萬元，何以一再依原有之買賣關係，請
求被上訴人履行出賣人之義務，或主張解除契約，足證兩造並無
成立和解。況八十八年六月一日陳清和已中風，並罹患失智症、
器質性精神病，已無意識，不能言語，自無從對被上訴人子○○
為授權之意思表示，被上訴人子○○既未經授權，當無權代理陳
清和洽談和解事宜。另上訴人甲○○○亦未證明，業經莊朝彥其
他繼承人授權洽談和解事宜，自難認和解已成立。故縱認被上訴
人子○○及陳文材與上訴人甲○○○於八十八年六月一日有商談
之事實，亦不能拘束陳清和及伊等語，資為抗辯。
原審審理結果，以：查上訴人之被繼承人莊朝彥，於七十六年十
一月間，與被上訴人之被繼承人陳清和及第一審共同被告陳慶輝
之被繼承人陳文材，暨訴外人陳秋桂、陳寶珠、陳財德、陳財旺
等人，就其等共有之系爭土地簽訂系爭買賣契約書，莊朝彥並於
同年十一月二十四日給付買賣價金五百八十五萬元，同年月二十
八日因空難死亡，上訴人為莊朝彥之繼承人；陳清和則於八十九
年十月十七日死亡，被上訴人為其繼承人等事實，為兩造所不爭
執，並有不動產買賣契約書、除戶戶籍謄本、身分證影本、土地
登記簿謄本影本在卷可稽。惟查，契約當事人以外之第三人所為
之法律行為，須經契約當事人之授權，始對契約當事人本人發生
效力。系爭買賣契約之當事人係上訴人之被繼承人莊朝彥、被上
訴人之被繼承人陳清和、及第一審共同被告陳慶輝之被繼承人陳
文材，暨訴外人陳秋桂、陳寶珠、陳財德、陳財旺等人，有系爭
買賣契約書在卷可稽，被上訴人子○○既非系爭買賣契約之當事
人，自無和解之權。上訴人雖主張被上訴人子○○係受陳清和委
任，代為和解行為，且和解當時陳清和亦在場，並表示同意云云
。但為被上訴人子○○所否認，且陳清和如在現場，何以自始至
終均未發言，顯與事理不符。又八十八年六月一日洽談和解當時
，陳清和已中風，並罹患失智症、器質性精神病，有行政院國軍
退除役官兵輔導委員會台北榮民總醫院出具之診斷證明書附卷可
參，故依陳清和當時之精神狀況，無從對被上訴人子○○為授權
之意思表示。至證人汪林京桂雖於原審證稱八十八年六月一日和
解時，陳清和及其太太均在場，陳清和無意識不清之情形，雖係
由被上訴人子○○表示意見，但陳清和有點頭等語。惟證人汪林
京桂為系爭買賣契約之利害關係人，所為之證言已有偏頗之虞。
且其於第一審證言並未提及陳清和在場參與協議，及同意被上訴
人子○○還錢之意，是證人汪林京桂於原審所為之證言，顯係事
後附合上訴人之詞，自不足採。從而，縱認被上訴人子○○、及
陳文材與上訴人甲○○○於八十八年六月一日有達成各還二百二
十五萬元之協議，該和解契約對陳清和及陳清和之繼承人即被上
訴人等均不生效力。次查，本件上訴人於九十一年二月八日以台
北金南郵局第八十一號存證信函通知被上訴人，主張同時履行抗
辯，並催請被上訴人補正所有出賣人之正式委託書及權利文件、
印章等以履行契約。九十一年四月三日再以台北金南郵局第二二
六號存證信函通知被上訴人，確認系爭買賣契約存在，並請被上
訴人於函到七日內依約履行或提出妥處方案。九十一年四月二十
五日又以台北金南郵局第二九四號存證信函為解除系爭買賣契約
之意思表示，並請被上訴人返還已給付之價金五百八十五萬元及
賠償一倍之損害金。嗣於九十一年六月十九日本件起訴時，亦主
張系爭買賣契約因可歸責於被上訴人之事由致給付不能，爰以起
訴狀繕本之送達作為解除契約之表示，並依民法第二百二十六條
、第二百五十九條及系爭買賣契約書之約定，請求被上訴人返還
系爭買賣價金等情，有存證信函三紙及起訴狀在卷可按。是倘兩
造間已於八十八年六月一日達成和解，上訴人僅得請求被上訴人
給付二百二十五萬元，當不能再依原來之買賣契約請求履行出賣
人之義務，惟上訴人竟一再依原有之買賣契約，請求被上訴人履
行出賣人之義務，甚而以起訴狀繕本之送達為解除該契約之意思
表示。且兩造間倘已於八十八年六月一日達成退款之和解協議，
上訴人理應於歷次之存證信函或起訴狀中提及，並直接依和解契
約請求被上訴人返還二百二十五萬元，自足以證明兩造間並未成
立和解。復查，本件上訴人雖舉證人汪林京桂之證言以為陳清和
應負表見代理責任之證明，但證人汪林京桂其證言不可採，已如
前述，則其證言自不能為陳清和應負表見代理權的證明。此外，
上訴人又無法舉證證明陳清和知悉被上訴人子○○以其代理人之
名義與上訴人甲○○○洽談和解事宜時，未為反對之意思表示，
從而上訴人上開所稱即不足採。八十八年六月一日之和解契約對
陳清和既不生效力，則陳清和之繼承人即被上訴人亦不受該和解
契約之拘束。從而，上訴人依和解契約、債務承擔及繼承之法律
關係，請求被上訴人連帶給付二百二十五萬元及法定遲延利息，
即屬於法無據，不應准許。另按無代理權人以本人名義所為法律
行為，僅發生其法律行為之效果，是否對本人發生效力之問題，
並不因本人之否認，而使原法律行為之主體發生變更，成為該無
代理權人之行為。本件被上訴人子○○於八十八年六月一日洽談
和解時，並非系爭買賣契約之當事人或繼受人，且未經當事人陳
清和之授權，不因陳清和未承認授權被上訴人子○○為和解行為
，即認被上訴人子○○係為自己與上訴人成立和解。故上訴人主
張依無權代理及和解契約之法律關係，被上訴人子○○應負和解
契約之給付義務，即不足採。又債務之承擔，乃第三人與債權人
或債務人所為以移轉債務為目的之契約，須達債務主體變更之程
度，始足當之。如債務之主體並未變更，尚不得謂為債務之承擔
。查，依八十八年六月一日之錄音帶譯文所示，並無約定陳清和
返還上訴人買賣價金之債務，由被上訴人子○○承擔之約定，此
外，上訴人又無法舉證證明其與被上訴人子○○間，已就被上訴
人子○○承擔返還買賣價金債務之意思已合致，自難認被上訴人
子○○已為債務承擔。是上訴人主張依債務承擔之法律關係，被
上訴人子○○應負給付義務，亦不足採。綜上所述，上訴人先位
聲明依和解契約、債務承擔及繼承之法律關係；備位聲明依和解
契約、債務承擔及無權代理之法律關係，請求被上訴人連帶給付
上訴人二百二十五萬元本息，均無理由，不應准許云云，為其心
證之所由得，並說明上訴人其餘攻擊防禦方法不予審酌之理由，
爰將第一審所為命被上訴人連帶給付二百二十五萬元本息部分之
判決予以廢棄，改判駁回上訴人該先位部分之訴，並駁回其備位
之訴，經核於法洵無違誤。末查被上訴人於第一審即抗辯被上訴
人子○○並無與上訴人之被繼承人成立和解（見一審卷第三一八
頁、三五八頁），其上訴第二審後，提出陳清和之診斷書，以證
明陳清和無法授權子○○與人和解，係屬對於第一審已提出之攻
擊或防禦方法為補充，原審予以准許，並無不合。上訴論旨，就
原審認定事實、取捨證據之職權行使，指摘原判決違背法令，求
予廢棄，非有理由。
據上論結，本件上訴為無理由。依民事訴訟法第四百八十一條、
第四百四十九條第一項、第八十五條第二項，判決如主文。
中    華    民    國  九十五  年    二    月  二十三  日
                      最高法院民事第八庭
                          審判長法官  朱  建  男
                                法官  顏  南  全
                                法官  許  澍  林
                                法官  鄭  傑  夫
                                法官  蘇  清  恭
      本件正本證明與原本無異
                                      書  記  官
中    華    民    國  九十五  年    三    月    六    日
                                                      Ｌ


司法院資訊處製作；財團法人民間司法改革基金會備份。
